臺灣桃園地方法院交通事件裁定　　　　100年度交聲字第335號
原處分機關　交通部公路總局新竹區監理所
異　議　人
即受處分人　曾清彤
上列異議人因違反道路交通管理處罰條例案件，不服原處分機關
交通部公路總局新竹區監理所民國100 年4 月26日所為之處分（
原處分案號：桃監裁字第裁52-Z00000000號）號裁決，聲明異議
，本院裁定如下：
    主  文
原處分撤銷。
曾清彤汽車駕駛人，駕駛汽車經測試檢定酒精濃度超過規定標準
，處記違規點數伍點，並應接受道路交通安全講習。
    理  由
一、按汽車駕駛人飲用酒類或其他類似物後其吐氣所含酒精濃度
    超過每公升0.25毫克或血液中酒精濃度超過百分之0.05以上
    者，不得駕車；又汽車駕駛人，駕駛汽車經測試檢定有酒精
    濃度超過規定標準之情形者，處新臺幣（下同）15,000元以
    上60,000元以下罰鍰，並當場移置保管該汽車及吊扣其駕駛
    執照1 年；因而肇事致人受傷者，並吊扣其駕駛執照2 年；
    致人重傷或死亡者，吊銷其駕駛執照，並不得再考領。又領
    有汽車駕駛執照之汽車駕駛人，除駕駛聯結車、大客車、大
    貨車外之非其駕駛執照種類之車輛，違反本條例及道路交通
    安全規則之規定，應受吊扣駕駛執照情形時，無因而肇事致
    人受傷或重傷者，記違規點數5 點；汽車駕駛人，有第35條
    第1 項規定之情形者，應接受道路交通安全講習，道路交通
    安全規則第114 條第2 款、道路交通管理處罰條例第35條第
    1 項第1 款、第68條第2 項前段、第24條第1 項第2 款分別
    定有明文。
二、原處分意旨略以：異議人即受處分人曾清彤於民國99年10月
    9 日凌晨4 時21分許，駕駛車牌號碼0680-TP 號自小客車，
    在國道2 號東向高速公路11.2公里處為警查獲，經警測得其
    呼氣中所含酒精濃度為每公升0.55毫克，已超過法定標準值
    ，為內政部警政署國道公路警察局第一警察隊警員依道路交
    通管理處罰條例第35條第1 項第1 款規定當場舉發，並製開
    公警局交字第Z00000000 號舉發違反道路交通管理事件通知
    單，檢具事證移送原處分機關交通部公路總局新竹區監理所
    桃園監理站處理，原處分機關並於100 年4 月26日，認異議
    人有「汽車駕駛人酒精濃度超過規定標準」之違規行為，而
    依道路交通管理處罰條例第35條第1 項第1 款、第24條等規
    定，以桃監裁字第裁52-Z00000000號違反道路交通管理事件
    裁決書，裁處吊扣駕駛執照12個月，並應接受道路交通安全
    講習。
三、聲明異議意旨略以：異議人以駕駛職業小貨車司機為業，一
    旦駕照遭吊扣，伊將會沒有工作，因伊無其他專長，又有輕
    度殘障，難以從事重度勞力工作，為使伊得以繼續保有職業
    駕駛執照安心工作，爰具狀聲明異議云云。
四、本院查：
(一)、本件受處分人曾清彤於99年10月9 日凌晨4 時21分許，駕駛
    車牌號碼0680-TP 號自小客車行經國道二號高速公路東向11
    .2公里處時，為警實施酒測勤務攔檢，並對其實施呼氣酒精
    濃度測試，經檢測後發現其吐氣所含酒精濃度達0.55mg/l，
    因此查悉受處分人有「酒後駕車，經酒測器測試值為0.55mg
    /l，超過標準值0.30mg/l」之事實，以公警局交字第Z00000
    000 號通知單為當場掣單舉發，並由受處分人當場簽收，嗣
    經移送原處分機關即交通部公路總局新竹區監理所桃園監理
    站處理，於100 年4 月20日依道路交通管理處罰條例第35條
    第1 項第1 款及違反道路交通管理事件統一裁罰基準及處理
    細則規定，以桃監裁罰字第裁Z00000000 號違反道路交通管
    理事件裁決書，認定受處分人「汽車駕駛人酒精濃度超過規
    定標準（0.44-0.55 ）」而吊扣異議人之駕駛執照12個月，
    並施以道路交通安全講習之處分。又本件異議人因同時觸犯
    刑法第185 條之3 公共危險罪，經國道公路警察局第一警察
    隊移送臺灣桃園地方法院檢察署檢察官偵辦，由臺灣桃園地
    方法院檢察署檢察官於99年11月5 日以99年度偵字第2806 7
    號向本院聲請簡易判決處刑，並經本院於99年12月31日以99
    年度壢交簡字第3205號判處罰金7 萬元確定等情，業經本院
    核閱上開案號之聲請簡易判決處刑書、判決書確認無誤，並
    有臺灣高等法院被告前案紀錄表在卷可稽。是受處分人有駕
    駛汽車經測試檢定酒精濃度超過規定標準之違規事實，洵堪
    認定。
(二)、茲就原處分所為裁罰項目及內容是否適法，逐一析述如下：
  1.關於應否吊扣駕駛執照1年部分：
  (1)按道路交通管理處罰條例第68條，經總統於99年5 月5 日以
    華總一義字第09900107731 號令修正公布，該條並增訂第2
    項「領有汽車駕駛執照之汽車駕駛人，除駕駛聯結車、大客
    車、大貨車外之非其駕駛執照種類之車輛，違反本條例及道
    路交通安全規則之規定，應受吊扣駕駛執照情形時，無因而
    肇事致人受傷或重傷者，記違規點數5 點。但一年內違規點
    數共達6 點以上或再次應受吊扣駕駛執照情形者，併依原違
    反本條例應受吊扣駕駛執照處分規定，吊扣其駕駛執照。」
    ，嗣經行政院於同年8 月31日發布、自同年9 月1 日施行。
    茲因本件異議人違規時，上開規定既已修正並公佈施行，自
    應逕行適用修正後之規定，合先敘明。
  (2)其次，原處分機關雖以修正後之道路交通管理處罰條例第68
    條第2 項規定「非其駕駛執照種類」之「車輛」，乃係針對
    道路交通安全規則第3 條所定車輛使用性質，而非依同規則
    第4 條所定之汽車使用目的而為區別分類，故認本件異議人
    並非駕駛非其駕駛執照種類之車輛，而無上開規定之適用云
    云。然而：按「汽車依其使用性質，分為下列各類：一客車
    。二貨車。三客用兩貨車。四代用客車。五特種車。六機器
    腳踏車。」、「汽車駕駛執照分為下列各類：小型車普通
    駕駛執照。大貨車普通駕駛執照。大客車普通駕駛執照
    。聯結車普通駕駛執照。小型車職業駕駛執照。大貨
    車職業駕駛執照。大客車職業駕駛執照。聯結車職業駕
    駛執照。國際駕駛執照。輕型機器腳踏車駕駛執照。
    小型輕型機器腳踏車駕駛執照。普通輕型機器腳踏車駕駛
    執照。重型機器腳踏車駕駛執照。普通重型機器腳踏車
    駕駛執照。大型重型機器腳踏車駕駛執照。」，道路交通
    安全規則第3 條及第53條分別定有明文。經交互比對上開汽
    車使用目的種類及汽車駕駛執照種類，清楚可見二者間確無
    相互對應之關係，且同一汽車駕駛執照種類所核准得以駕駛
    之車種，在我國採取「一人一照」之車輛駕駛執照管理制度
    下，確有可能同時兼及客車、貨車、客用兩貨車、代用客車
    、特種車、機器腳踏車等各種使用性質之汽車。準此，若逕
    以前述規則第3 條所稱之汽車使用性質資為認定修正後之道
    路交通管理處罰條例第68條第2 項所規定「非其駕駛執照種
    類之車輛」之標準，恐將無法說明持有較高級類駕駛執照之
    汽車駕駛人駕駛非屬其駕照所特准予駕駛之較低級類車輛時
    之情況，而有涵射不足之法律解釋漏洞。而相同之情形，亦
    有可能同時發生在專以道路交通安全規則第4 條依汽車使用
    目的究為自用或營業為判斷標準之情況，是均為本院所不採
    ，先予敘明。
  (3)因上開判斷標準均有法律解釋不完全之缺陷，是本院認於判
    斷修正後道路交通管理處罰條例第68條第2 項所規定之「非
    其駕駛執照種類之車輛」時，應回歸認定汽車駕駛人於違規
    當時所駕駛之車輛，究係其所持有汽車駕駛執照種類所特准
    核可駕駛之汽車，抑或係較諸其持有汽車駕駛執照種類較低
    一級（或換發駕駛執照前）所核准駕駛之汽車以為斷。於前
    者之情況，因汽車駕駛人所領有之汽車駕駛執照，與其在違
    規當時受監理機關特准予駕駛之車輛類別相符，即非屬「駕
    駛非其駕駛執照種類之車輛」，自無修正後道路交通管理處
    罰條例第68條第2 項規定之適用，而應逕予吊扣駕照；於後
    者之情況，因汽車駕駛人在違規時所駕駛之車輛，既屬較其
    所領有汽車駕駛執照種類更為低級之駕照所予以特准核可駕
    駛之汽車，二者類別上顯有不同，應屬「駕駛非其駕駛執照
    種類之車輛」，而有適用上開條例第68條第2 項規定之餘地
    。
  (4)查本件異議人係領有小型車「職業」駕駛執照之汽車駕駛人
    ，此有本院依職權所調取之證號查詢汽車駕駛人資料結果附
    卷可參。另經本院向交通部公路總局新竹區監理所函詢有關
    小型車普通駕駛執照、小型車職業駕駛執照在報考資格、核
    准駕駛車輛車種、乃至於駕照外觀型式各有何不同，以及原
    持有小型車普通駕駛執照之駕駛人如何換發小型車職業駕駛
    執照等事項，亦據該所明白函覆略以：「……。二依據道路
    交通安全規則第60條規定略以：『應考小型車普通駕駛執照
    者，須年滿18歲，學習駕駛3 個月以上之經歷』；『應考小
    型車職業駕駛執照者，須年滿20歲（最高年齡不得超過65歲
    ），學習駕駛6 個月以上之經歷』。准駕駛之車種以道路交
    通安全規則第3 條列述之小客車、小貨車、小客貨兩用車、
    代用小客車及小型特種車為限；惟上開車輛申領營業車牌照
    或以駕駛為職業者，則須持領小型車職業駕照方可駕駛。三
    至於駕駛執照之外觀型式，除於駕駛執照正面駕照種類欄位
    登載『普通小型車』或『職業小型車』作區別外，樣式並無
    二致。另民眾原持有『小型車普通駕駛執照』嗣後欲考領『
    小型車職業駕駛執照』者，須於領有普通駕照滿3 個月後加
    考筆試科目『機械常識』及特定項目之路考及格後，始予核
    發駕駛執照（原領小型車普通駕照同時收繳）」等語，有該
    監理所100 年6 月2 日竹監駕字第1000009316號函在卷可為
    憑佐。由上開回函說明，已可確知小型車普通駕駛執照及小
    型車職業駕駛執照不論在應考資格、考試項目、准予駕駛之
    車種等方面確實各有不同，足見本院前述以違規當時駕駛之
    車輛究係汽車駕駛人所持有汽車駕駛執照特准予以駕駛之車
    輛，抑或係較諸其所持有汽車駕駛執照低一級之駕照即已准
    許駕駛車輛判斷標準，與目前實務上之執行並無捍格之處。
    茲因本件異議人於違規當時所駕駛之車輛僅為一般普通自小
    客車，並非其所領有小型車「職業」駕駛執照所予特准駕駛
    之車種，堪認本件異議人於違規當時，顯係駕駛「非其駕駛
    執照種類」之車輛無疑。又本件異議人在違規當時，並非駕
    駛聯結車、大客車、大貨車，僅係在酒後駕駛普通自小客車
    上路，依道路交通管理處罰條例第35條第1 項前段之規定，
    固應吊扣其所有之駕照1 年，惟本件異議人於案發時既未因
    此致人受傷或重傷，復未有於1 年內違規點數已達6 點或再
    次應受吊扣駕照之情形，則揆諸上開說明及修正後之道路交
    通管理處罰條例第68條第2 項之規定，應得以記違規點數5
    點取代吊扣其所領有駕駛執照之行政處分。
  2.關於應否裁處罰鍰及施以道路交通安全講習部分：
  (1)按行政罰法第26條第1 項規定：「一行為同時觸犯刑事法律
    及違反行政法上義務規定者，依刑事法律處罰之。但其行為
    應處以其他種類行政罰或得沒入之物而未經法院宣告沒收者
    ，亦得裁處之」。此法條揭示「刑事罰優先」及「一行為不
    二罰」之原則，是依上開條項後段規定，同一行為經刑事處
    罰後，得再以裁處行政罰者，限於裁處「其他種類行政罰」
    及「沒入」，而由行政罰法第24條規定觀之，所稱之「其他
    種類行政罰」，要係指「罰鍰」、「拘留」等與刑事處罰（
    自由刑、財產刑）相當者以外之行政罰（如吊銷、吊扣駕駛
    執照或營業執照、施以道路交通安全講習等）而言，若行為
    人之同一行為業經法院判刑確定，則不論所判處刑之種類係
    有期徒刑、拘役或罰金，均不得再依行政罰裁處「罰鍰」或
    「拘留」，否則即有一行為二罰之違法。又道路交通管理處
    罰條例第35條第8 項規定：「前項汽車駕駛人，經裁判確定
    處以罰金低於本條例第92條第3 項所訂最低罰鍰基準規定者
    ，應依本條例裁決繳納不足最低罰鍰之部分」。本條項規定
    行為人飲酒後酒精濃度超過標準而駕駛車輛，刑事罰部分經
    法院刑事判決判處罰金刑確定後，如所判處之罰金低於最低
    裁罰基準時，應再裁決命行為人補繳不足最低罰鍰部分，顯
    係將刑事罰之「罰金」與行政罰之「罰鍰」同視。然行為人
    觸犯刑事法律，刑事程序繁瑣，採證嚴謹，於偵、審程序如
    行為人未遵守訴訟程序，即有受強制處分之虞，且經法院判
    處罰金確定，行為人未依檢察官傳喚到案執行，將遭拘提、
    通緝，若無法繳納罰金時，即應易服勞役，人身自由將受剝
    奪，此與行政罰裁處「罰鍰」，非惟程序寬嚴不同，於無法
    繳納罰鍰時，行為人人身自由不能被剝奪，其處罰效果尤有
    不同，上開規定將二者「等同視之」，實屬誤謬。從而，上
    開條例第35條第8 項於適用時，自應限縮解釋為宜，而該條
    項既規定：經裁判確定處以「罰金」………，自以經法院判
    處「罰金」確定不足最低裁罰基準者為限，如受其他刑事處
    罰應不得依該條項裁決繳納不足裁罰基準之罰鍰，臺灣高等
    法院暨所屬法院98年法律座談會刑事類提案第24號研討結果
    之意旨參照。
  (2)查本件異議人之酒後駕車行為，既經刑事法律處罰而專科罰
    金7 萬元，有如上述，該酒後駕車之行為因同時觸犯刑法及
    違反行政法上義務，基於一事不二罰之原則，裁處罰鍰部分
    固不應重複處罰，惟為維護公共秩序以達行政目的，原處分
    機關仍得命異議人參加道路交通安全講習，此由觀諸前揭行
    政罰法第26條第1 項擔書之規定自明。另依違反道路交通管
    理事件統一裁罰基準表之規定，小型車駕駛人其吐氣所含酒
    精濃度超過每公升0.55毫克以上者，於期限內繳納或到案聽
    候裁決者，處罰鍰49,500元；逾越應到案期限30日內，繳納
    罰鍰或到案聽候裁決者，處罰鍰51,000元；逾越到案期限30
    日以上60日以內，繳納罰鍰或到案聽候裁決者，處罰鍰54,0
    00元；逾越應到案期限60日以上，繳納罰鍰或到案聽候裁決
    者，處罰鍰57,000元，因上開罰鍰數額均低於法院前揭刑事
    判決所科處7 萬元之罰金刑數額，揆諸上開說明，亦無再命
    異議人補繳罰鍰之必要，附此敘明。
五、綜上所述，本件異議人確有於上開時地因違反酒後駕駛自小
    客車，經警攔停測試其呼氣中酒精濃度超過規定標準之違規
    行為，然其依法應受之吊扣汽車駕駛執照部分尚得以違規記
    點之行政罰代之，原處分機關未審究及此，遽即吊扣其所有
    其他車類之駕駛執照，自有未洽，異議意旨就此所指，即有
    理由。茲因聲明異議程序，屬司法救濟途徑之一，應由法院
    審查受處分人所涉之違規事實是否成立、原處分所適用之法
    條是否正確及裁罰是否適當等事項，法院就此負有司法審查
    之作用，對原處分失當時，即應自為處分（臺灣高等法院暨
    所屬法院98年度法律座談會刑事類提案第20、23號參照）。
    是本件異議人雖未就原處分關於道路交通安全講習部分聲明
    異議，然本案既係同一之交通違規行為，吊扣駕駛執照及應
    接受道路交通安全講習均無從區分，異議人縱對於前開道安
    講習部分未為不服，仍應認均為異議聲明之效力所及，本院
    自得併為審酌。從而，異議人提起本件聲明異議，為有理由
    ，應由本院將原處分撤銷，並自為裁罰如主文第2 項所示，
    以期適法。
據上論斷，應依道路交通事件處理辦法第19條，裁定如主文。
中    華    民    國  100     年    6     月    9     日
                  交通法庭    法  官  呂綺珍
以上正本證明與原本無異。
如不服本裁定，應於裁定送達後5 日內向本院提出抗告狀。
                              書記官  范升福
中    華    民    國   100    年    6     月    14    日